【裁判字號】    99,訴,459
【裁判日期】    990701
【裁判案由】    遷讓房屋等
【裁判全文】
臺灣桃園地方法院民事判決               99年度訴字第459號
原      告  乙○○
訴訟代理人  丙○○
被      告  甲○○
上當事人間請求遷讓房屋等事件，本院於民國99年6 月17日言詞
辯論終結，判決如下：
    主  文
被告應將門牌號碼桃園縣桃園市○○路一一五五號十六樓之八之
房屋全部遷讓返還原告，並應自民國九十八年十月二十一日起至
返還上開房屋予原告之日止，按月給付原告新臺幣柒仟元。
訴訟費用由被告負擔。
本判決第一項於原告以新臺幣貳拾肆萬元為被告供擔保後，得假
執行。
    事  實  及  理  由
壹、程序方面：被告經合法通知，未於言詞辯論期日到場，核無
    民事訴訟法第386 條所列各款情形，爰依原告之聲請，由其
    一造辯論而為判決。
貳、實體方面：
一、原告起訴主張：伊於民國98年10月13日向鈞院民事執行處拍
    賣取得坐落桃園縣桃園市○○段175 地號土地及其上桃園縣
    桃園市○○段1819建號，即門牌號碼為桃園縣桃園市○○路
    1155號16樓之8 之房屋，連同共同使用部分175 之1 及175
    之2 之建物持分（下稱系爭不動產），因被告與原所有權人
    吳芳城間就上開房屋訂有租賃契約，每月租金新臺幣（下同
    ）7,000 元、租期為3 年，自97年2 月20日至100 年2 月19
    日止（下系爭租約），故拍定後不點交，嗣伊經鈞院於98年
    10月21日核發系爭不動產權利移轉證書，並於98年11月6 日
    辦妥所有權移轉登記。是伊於98年10月21日取得系爭不動產
    所有權後，依買賣不租賃之法律關係，伊即承受吳芳城與被
    告間之租賃契約，惟被告並未依約繳付任何租金，經伊以存
    證信函向被告催繳租金，被告竟以已將租金總額抵付借款為
    由預示拒絕付租，然被告與吳芳城間之借款契約及以租金抵
    償之債權契約，並非伊所明知及得預見，自不得對抗伊，伊
    復3 次以存證信函向定期催告被告繳組，被告仍拒絕付租，
    而於98年12月21日已積欠伊租金總額達2 個月，伊於98年12
    月28日以存證信函催告被告應於7 日繳租，逾期則終止租約
    ，詎被告仍未繳納，租約已於99年1 月4 日終止，兩造間之
    租賃關係業已消滅。被告除負有遷讓交還系爭房屋之義務外
    ，並因其繼續占有使用而受有相當租金之利益，致伊受有損
    害，伊自得請求自98年10月21日起至遷讓房屋之日止，按月
    以7,000 元計算之相當租金利益。爰依租賃契約及不當得利
    之法律關係，提起本訴，聲明求為命上訴人將系爭房屋遷讓
    交還予伊及自98年10月21日起至交還房屋之日止，按月給付
    伊7,000元，並願供擔保為假執行之判決。
二、被告未於最後言詞辯論期日到場，據其提出之書狀，聲明求
    為判決駁回原告之訴。其陳述略稱：伊於97年2 月20日向吳
    芳城承租上開房屋，且已支付3 年租金600,000 元，且於鈞
    院執行程序（97年度司執字第89346 號）拍賣公告中已註明
    此租約之存在，且拍賣後不點交，是伊與吳芳城間之系爭租
    約，依買賣不破租賃，自對於受讓人即原告繼續存在等語。
三、不爭執事項：
(一)、原告係經由法院民事執行處拍賣程序向本院拍賣取得吳芳城
    所有系爭不動產，於98年10月21日經法院核發不動產權利移
    轉證書取得所有權，並於98年11月6 日辦妥所有權移轉登記
    。
(二)、被告與原所有權人吳芳城間就上開房屋訂有租賃契約，每月
    租金7,000 元、租期為3 年，自97年2 月20日至100 年2 月
    19日止，且於拍賣公告上載明拍定後不點交。
(三)、原告取得所有權後，被告未曾付租金予原告，原告於分別於
    98年11月18日、98年12月8 日及98年12月28日以存證信函催
    告被告給付租金，且於98年12月28日之催告中定明被告應於
    7 日內繳納，否則終止租約。
四、爭執事項：系爭租約上於97年2 月20日定約時即載明「因甲
    方（即吳芳城）向乙方（即被告）借60萬元整，經雙方同意
    由乙方無償使用之，倘甲方前支借金額歸還乙方時，甲方得
    提示乙方將房屋使用權提前歸還，但於1 個月前告知乙方」
    等語，被告拒絕支付租金予原告是否有理由？即原告以被告
    積欠租金達2個月為由終止租約是否合法？
(一)、按出租人於租賃物交付後，承租人占有中，縱將其所有權讓
    與第三人，其租賃契約，對於受讓人仍繼續存在。前項規定
    ，於未經公證之不動產租賃契約，其期限逾5 年或未定期限
    者，不適用之，民法第425 條第1 項、第2 項分別定有明文
    。次按所謂買賣不破租賃，係指出租人於租賃物交付後，將
    其所有權讓與第三人時，其租賃契約既對於受讓人繼續存在
    ，則在承租人與受讓人間，自無須另立租賃契約，於受讓之
    時當然發生租賃關係，最高法院23年上字第3092號判例意旨
    參照。復按承租人以金錢貸與前業主，約定將息抵租，是債
    之關係顯僅發生於承租人與前業主間，故在租賃關係存續中
    ，前業主縱將租賃物讓與第三人，但除有民法第300所定之
    債務承擔情形外，原約定對該第三人並非繼續有效，此與一
    般依租賃契約所為租金之預付，得以對抗受讓人之情形，初
    非相同，亦有最高法院45年台上字第590 號判例意旨可供參
    照。經查，系爭租約為定有期限之3 年不動產租賃契約，且
    未經公證，業有被告所提出之系爭租約影本為憑，且為原告
    所不否認，而堪認定，是依上開法條規定，仍有買賣不破租
    賃之適用，即原告於取得所有權時，無須另立租賃契約，即
    與承租人發生租賃關係，承租人仍有權占有使用系爭房屋，
    原告於租賃關係存續中，不得請求承租人返還系爭房屋，惟
    其與承租人間之法律關係，即仍有租賃法律關係之適用，即
    出租人負有交付租賃物之義務，而承租人有給付租金之義務
    ，倘若承租人未依約給付租金，出租人非不得依租賃之法律
    關係，依法終止租賃契約。又查，原告主張並不知悉被告與
    吳芳城於系爭租約上有以借款債務抵付租金之約定等語，經
    本院依職權調閱本院97年度司執字第89346 號執行卷宗查核
    結果，原告係於98年10月13日下午3 時，第三次拍賣程序，
    投標賣受系爭不動產，惟本院歷經第一次、第二次及第三次
    拍賣程序公告，其公告中就系爭租約部分固均載明：「本件
    標的物查封時已出租予第三人甲○○占有使用，租賃期間自
    97年2 月20日起至100 年2 月19日止，月租7,000 元，故拍
    定後不點交」等語，惟並未提及關於租金是否已經給付或清
    償等事項，即對於租金給付方式並未載明於拍賣公告上，買
    受人顯然並無從由拍賣公告中知悉系爭租約有以借款抵租之
    情形。復查，原告於拍賣取得系爭不動產前，並非該執行卷
    之當事人或利害關係人，並無法事前閱卷而得知系爭租約關
    於租金給付之情形，業經原告陳明無訛，且與法院實務相符
    ，並有上開執行卷內所附原告於98年10月30日之閱卷聲請書
    可證，足見原告確係於取得權利移轉證書（即98年10月21日
    ）後，於98年10月30日始以所有權人之關係而得以閱卷，而
    被告復未能舉證證明其以借款抵付租金之情形為原告於承買
    前所明知並且加以承認而受讓，揆諸前揭說明，是原告主張
    被告自不得與吳芳城間租金抵付之約定對抗伊等語，應可採
    信，即依兩造間之租賃關係，被告仍應依系爭租約之約定按
    月給付租金予原告無訛。
(二)、次查，本件原告於98年10月21日取得所有權，而與被告間成
    立租賃關係後，被告並未按月給付租金，業如前述，故計至
    98年12月21日止，被告已有積欠2 個月之租金未付之事實，
    當可認定。而原告於98年12月28日，以存證信函通知被告應
    於7 日內清償積欠租金，逾期則終止租約，業據原告提出存
    證信函影本及其上郵戳可憑，就被告已積欠之2 期租金應已
    發生催告給付之效果，而上訴人仍未於7 日內，即99年1 月
    4 日前為給付，於是日起自發生合法終止之效力，兩造間之
    租賃關係應已消滅。
(三)、按承租人於租賃關係終止後，應返還租賃物，民法第455 條
    第1 項定有明文。本件兩造間之租約既經合法終止，則原告
    本於租賃物返還請求權，請求被告返還系爭房屋，即屬有據
    。次按民法第439 條第1 項規定，承租人應依約定日期，支
    付租金。本件被告自98年10月21日起，即未依約給付租金，
    已如前述，則計至99年1 月4 日終止租約，原告主張已積欠
    之租金及自提日起至返還房屋止按月給付相當租金之不當得
    利（相當租金不當得利之金額與原租金相同，詳後述），即
    可採信。
(四)、復按無法律上之原因而受利益，致他人受損害者，應返還其
    利益。為民法第179 條前段所明定；又無權占用他人房屋或
    土地者，依社會通常之概念，可能享有相當於租金之利益，
    並致所有人受有無法使用收益之損害，房屋或土地所有權人
    得請求占用人返還該利益，亦經最高法院61年台上字第1695
    號判例意旨闡述明確。另所謂相當於租金之利益，係指因其
    本質上並非合法契約下所稱之租金，而僅係因占有人使用收
    益之結果，致所有人無法將之出租而收取租金，形同占有人
    受有相當於租金之利益，所有人則受有相當於租金之損害，
    故於認定占有人應返還之利益時，得以若占有人以承租方式
    占有使用時所應支出之租金為依據，則此項相當租金利益之
    認定，自可參酌原先出租時之租金額，而不受法定租金額之
    限制。本件上訴人原係以每月7,000 元之租金向被上訴人承
    租使用系爭房屋，而其於系爭租約經終止後，仍續為占有使
    用，為其所不爭執，則其所受之使用利益，自亦得以原先之
    租金額為計算之依據。否則，豈非謂非法占有者所應給付之
    對價，反較合法承租者所應給付者為低，顯非事理之平。故
    被上訴人請求自租約終止後之99年1 月5 日起至返還系爭房
    屋之日止，按月以7,000 元計算之相當租金利益，自屬有據
    。
五、綜上所述，被上訴人除得請求上訴人遷讓交還系爭房屋外，
    尚得請求自98年10月21日起至交還系爭房屋之日止，按月之
    租金及相當租金之不當得利7,000 元，為有理由，應予准許
    。原告陳明願供擔保聲請宣告假執行，核無不合，爰酌定相
    當之擔保金額，予以准許。
據上論結，本件原告之訴為有理由，依民事訴訟法第385 條第1
項前段、第78條、第390 條第2 項，判決如主文。
中    華    民    國    99    年    7     月    1     日
                        民事第三庭  法  官  陳筱蓉
上為正本係照原本作成
如對本判決上訴，須於判決送達後20日內向本院提出上訴狀
中    華    民    國    99    年    7     月    1     日
                                    書記官  蔡佩媛

司法院資訊處製作；財團法人民間司法改革基金會備份。
